【裁判字號】    94,訴,246
【裁判日期】    950329
【裁判案由】    分割共有物
【裁判全文】
臺灣臺南地方法院民事判決               94年度訴字第246號
原        告  甲○○
              癸○○
共        同
訴 訟代理 人  林華生律師
被        告  丙○○
              丁○○原名方碧.
              乙○○原名方碧.
              戊○○
              己○○
兼前列四人共
同訴訟代理人  壬○○○
被        告  庚○○
                        樓
              辛○○
              寅○○○
                        之1
              丑○○○
                        樓
              子○○○
上列當事人間請求分割共有物事件， 本院於民國95年3月15日言
詞辯論終結，判決如下：
    主      文
被告應就其被繼承人方連兌所有坐落臺南縣安定鄉○○段一六０
一地號土地、地目建、面積四二四平方公尺，應有部分四分之一
之土地，辦理繼承登記。
兩造所共有坐落臺南縣安定鄉○○段一六０一地號土地、地目建
、面積四二四平方公尺土地，應分割為如附圖務所示：編號Ａ部
分面積三一八平方公尺土地分歸原告取得，並按原應有部分之比
例保持共有；編號Ｂ部分面積一０六平方公尺土地分歸被告公同
共有。
訴訟費用由被告連帶負擔四分之一，由原告甲○○負擔四分之一
，餘由原告癸○○負擔。
    事實及理由
壹、程序方面：
一、被告丑○○○原住屏東縣屏東市○○里○鄰○○路144號，民
    國 59年10月5日設籍於臺北市○○區○○里○鄰○○○路○段
    248號，於70年3月26日住址變更為臺北市○○街36巷4號4樓
    ，該門牌號碼於80年6月27日經改編為臺北市○○路○段85巷
    19號4樓，其因於69年10月20日出境國外， 經臺北市政府於
    81年8月2日以（81）府民四字第81054308號函辦理逕為遷出
    登記，且被告丑○○○於70年5月24日最後一次持OM0000000
    0號護照自桃園機場出境入境美國紐約後， 即未再入境臺灣
    等情，有原告所提被告丑○○○之戶籍資料及內政部警政署
    入出境管理局94年4月28日境信慧字第09410525850號函暨檢
    覆之入出境管理局電資中心出入境查詢資料1紙附卷 （見本
    院卷(一)第62頁至第66頁、第79頁、第80頁）可稽。經本院依
    職權函請外交部查明被告丑○○○於 70年5月24日入境美國
    紐約後，是否業已死亡，及如已死亡者，其繼承人為何人等
    情後，經外交部函轉駐紐約辦事處， 該辦事處於95年1月26
    日以紐約字第00067號函覆： 經查護照資料電腦系統，被告
    丑○○○所持上開護照到期後，並無任何申請換發護照之紀
    錄，故本處無從藉由調閱其所填護照申請表，並透過其所填
    之聯絡地址與電話與其取得聯繫，且透過僑界與新聞界人士
    多方探詢，並於本處領務大廳張貼尋人啟事，迄未接獲任何
    有關被告丑○○○之訊息，故無從瞭解其現況等語，有駐紐
    約辦事處95年1月26日紐約字第00067號函1份附卷 （見本院
    卷(二)第71頁）可按。雖被告壬○○○、丙○○陳稱據其等所
    知被告丑○○○已經死亡，然依前揭說明，被告丑○○○雖
    已失去聯繫，然尚難逕認其業已死亡，自無當事人死亡，依
    法應停止訴訟及承受訴訟等問題，合先敘明。
二、本件被告均經合法通知，被告丁○○（原名方碧慧）、己○○、戊○○、乙○○（原名方碧鈴）、壬○○○、寅○○○
    、子○○○、丙○○未於最後言詞辯論期日到庭；被告庚○○、辛○○、丑○○○未於言詞辯論期日到場，核無民事訴
    訟法第386條所列各款情形， 爰依原告之聲請，由其一造辯
    論而為判決。
貳、實體方面：
一、本件原告起訴主張：緣坐落臺南縣安定鄉○○段1601地號土
    地、地目建、 面積424平方公尺土地（下稱系爭土地），原
    係訴外人方連兌、原告甲○○及癸○○3人所共有， 應有部
    分原告甲○○為4分之1、癸○○為2分之1、訴外人方連兌則
    為4分之1。系爭土地並無因使用目的不能分割之情形或不為
    分割之協議，爰依法第823條、第824條之規定，請求裁判分
    割。又訴外人方連兌早於51年10月7日死亡， 其配偶方陳幼
    亦已於81年5月11日死亡，其繼承人為長子方德祥，惟方德
    祥於74年1月20日死亡，其繼承人則為被告壬○○○、丙○○、丁○○（原名方碧慧）、己○○、戊○○、乙○○（原
    名方碧鈴）等6人。訴外人方連兌之另繼承人為被告庚○○
    、辛○○、寅○○○、丑○○○、子○○○等5人。上開訴
    外人方連兌之繼承人至今迄未就其等繼承之系爭共有土地辦
    理繼承登記，為分割之必要，請求被告等11人應先就被繼承
    人方連兌對系爭土地之應有部分辦理繼承登記。又系爭土地
    南鄰道路，長久以來即由原告使用如附圖所示Ａ部分土地，
    被告於如附圖所示Ｂ部分土地則未使用，依原告所提之分割
    方案，兩造所分得之土地均得藉由南鄰之產業道路對外聯絡
    ，對兩造而言，均屬有利之分割方案。並聲明如主文第1項
    、第2項所示。
二、被告丁○○（原名方碧慧）、己○○、戊○○、乙○○（原
    名方碧鈴）、壬○○○、寅○○○、子○○○、丙○○雖未
    於最後言詞辯論期日到庭，惟據其等以往到庭均陳述：對於
    原告所提之分割方案沒有意見等語；至其餘被告庚○○、辛○○、丑○○○均未曾於言詞辯論期日到場，亦未提出準備
    書狀作何聲明或陳述。
三、原告起訴主張系爭土地，原係被告之被繼承人方連兌、及原
    告甲○○、癸○○3人所共有，應有部分依序各為4分之1、4
    分之1及2分之1。又因系爭土地登記共有人方連兌早於51年1
    0月7日死亡，其配偶方陳幼亦已於81年5月11日死亡，其繼
    承人為長子方德祥，惟方德祥於74年1月20日死亡，其繼承
    人為被告壬○○○、丙○○、丁○○（原名方碧慧）、己○○、戊○○、乙○○（原名方碧鈴）等6人。方連兌之另繼
    承人為被告庚○○、辛○○、寅○○○、丑○○○、子○○○等5人，上開方連兌之繼承人至今迄未就其等繼承之系爭
    共有土地辦理繼承登記，且兩造間就系爭土地並無因使用目
    的不能分割或有定有不為分割之特約致不能分割之情形，兩
    造就分割方法復無法達成協議等情，業據原告提出地籍圖謄
    本、土地登記謄本、繼承系統表、戶籍謄本等件為證（見本
    院94年度新調字第10號卷第5頁至第18頁），且為兩造所不
    爭執，並前經本院新市簡易庭94年度新調字第10號分割共有
    物事件調解不成立，又訴外人方連兌之繼承人並未向法院聲
    明拋棄繼承或限定繼承，有臺灣屏東地方法院95年1月11日
    屏院惠少家慧字第0950000776號函1份在卷（見本院卷第67
    頁）可參，另方德祥之繼承人即被告壬○○○、丙○○、丁○○（原名方碧慧）、己○○、戊○○、乙○○（原名方碧
    鈴）等6人，到庭均未陳明已向法院聲明拋棄繼承或限定繼
    承，堪信原告此部分主張為真實。
四、按各共有人如非因物之使用目的不能分割或契約訂有不分割
    期限者，得隨時請求分割共有物。又共有物之分割，依共有
    人協議之方法行之。分割之方法，不能協議決定者，法院得
    因任何共有人之聲請，命為左列分配：一、以原物分配於各
    共有人。二、變賣共有物，以價金分配於各共有人，民法第
    823條第1項、第824條第1項分別定有明文。次按因繼承、強
    制執行、公用徵收或法院之判決，於登記前已取得不動產物
    權者，非經登記，不得處分其物權， 民法第759條亦定有明
    文。 又按分割共有物，性質上為處分行為，依民法第759條
    規定，共有不動產之共有人中有人死亡時，於其繼承人未為
    繼承登記以前，固不得分割共有物。惟上訴人因被上訴人劉
    某就系爭建地尚未辦理繼承登記，依法不得為物權之處分。
    於本件訴訟中，請求劉某等辦理繼承登記，並合併對劉某等
    及其餘被上訴人為分割共有物之請求，不但符合訴訟經濟原
    則，抑與民法第759條及強制執行法第130條規定之旨趣無違
    （最高法院69年台上字第1012號判例參照）。經查系爭土地
    原為原告甲○○、癸○○及訴外人方連兌3人所共有， 訴外
    人方連兌之繼承人即被告等11人迄今尚未就系爭土地辦理繼
    承登記，已如前述，而分割共有物，性質上為處分行為，依
    上開民法第759條規定， 共有不動產之共有人中有人死亡時
    ，於其繼承人未為繼承登記以前，不得分割共有物，又兩造
    未訂有不分割之特約，亦無因物之使用目的不能分割情事，
    且前經本院新營簡易庭94年度新調字第10號分割共有物事件
    調解不成立，揆諸前揭說明，原告依民法第823條第1項、第
    824條第2項之規定，訴請系爭土地原共有人方連兌之繼承人
    即被告等11人就其等所繼承之土地辦理繼承登記後裁判分割
    系爭土地，即有理由，應予准許。
五、又按分割共有物，以消滅共有關係為目的，法院裁判分割共
    有土地時，除因該土地內部分土地之使用目的不能分割（如
    為道路）或部分共有人仍願維持其共有關係，或部分當事人
    因繼承關係須就分得之土地保持公同共有者外，應就該部分
    土地不予分割或准該部分共有人成立新共有關係外，應將土
    地分配於各共有人單獨所有（最高法院92年台上字第1534號
    、91年度台上字第407號判決意旨參照）。 再按法院定共有
    物分割之方法，固可由法院自由裁量，惟應斟酌各共有人之
    意願、利害關係、共有物之性質、分割後之經濟效用及公共
    利益等為公平決定（最高法院81年度台上字第16號、89年度
    台上字第724號判決可資參照）。 經查：系爭土地原為原告
    甲○○、癸○○及訴外人方連兌3人所共有， 應有部分分別
    為原告甲○○4分之1、癸○○2分之1、訴外人方連兌4分之1
    ，又方連兌之繼承人即被告等11人，迄今尚未辦理遺產分割
    ，則依民法第1151條規定，被告等11人繼承方連兌對系爭土
    地應有部分4分之1應為公同共有。又查系爭土地呈南北狹長
    形狀，南鄰約3米寬之水溝及產業道路 （先鄰水溝再鄰產業
    道路）、西鄰同段1620地號土地，東北鄰部落，現雜草叢生
    ，已多年未有人使用，原告於如附圖所示Ａ部分土地興建豬
    舍使用，附圖所示Ｂ部分土地，則未使用等情，業經本院會
    同臺南縣新化地政事務所測量員至現場勘測屬實，並製有勘
    驗筆錄、勘驗附圖及土地複丈成果圖各1份在卷 （見本院卷
    (一)第118頁至第121頁、第130頁）可稽， 且上開水溝及產業
    道路分別坐落同段1601-1、1601-2地號土地，地目分別為水
    、道，有土地登記第1類謄本2紙存卷（見本院卷(二)第53頁、
    第54頁）可參。又原告主張系爭土地長久以來，即由原告使
    用如附圖所示Ａ部分土地，其上興建之豬舍現已倒坍，附圖
    所示Ｂ部分土地，被告則未使用乙節，為被告所不爭執。經
    斟酌兩造長久以來使用系爭土地之現況及位置，兩造應有部
    分比例所占之面積，系爭土地面臨道路（先鄰水溝再鄰產業
    道路）之情況，如增加附圖所示Ｂ部分土地之面寬，Ａ部分
    之土地勢必成為Ｌ型而不利於往後之發展，原告仍願就分歸
    取得之土地按原應部分保持共有，及大部分被告即丁○○（
    原名方碧慧）、己○○、戊○○、乙○○（原名方碧鈴）、
    壬○○○、寅○○○、子○○○、丙○○對原告所提之分割
    方案表示無意見之意願 （見本院卷(一)第24頁；本院卷(二)第7
    頁），依前揭說明，本院認依原告所主張，將系爭土地予以
    分割如附圖即臺南縣佳里地政事務所複丈日期為 94年7月12
    日之土地複丈成果圖所示： 編號Ａ部分面積318平方公尺土
    地分歸原告取得，並按原應有部分之比例保持共有；編號Ｂ
    部分面積 106平方公尺土地分歸被告等11人按公同共有關係
    保持共有，較符合各共有人之全體利益，爰依該方案分割系
    爭土地如主文第2項所示。
六、從而，原告請求被告應就其等繼承人方連兌應有部分之土地
    辦理繼承登記後，分割兩造共有之系爭土地，為有理由，應
    予准許，爰判決如主文第1項、第2項所示。
七、本件原告雖勝訴，惟本件係因分割共有物涉訟，由敗訴之被
    告負擔訴訟費顯失公平，本院爰審酌各共有人之應有部分比
    例， 依民事訴訟法第81條之1規定，命勝訴之原告亦負擔一
    部分之訴訟費用，併予敘明。
八、據上結論．本件原告之訴為有理由，依民事訴訟法第78條、
    第80條之1、第85條第1項但書、第2項，判決如主文。
中    華    民    國    95    年     3    月    29    日
                  民事第四庭    法  官  陳金虎
以上為正本係照原本作成。
如對本判決上訴，須於判決送達後20日內向本院提出上訴狀（須
附繕本）。
中    華    民    國    95    年    3     月    30    日
                                書記官  謝文心


司法院資訊處製作；財團法人民間司法改革基金會備份。
